【裁判字號】    98,訴,1491
【裁判日期】    991202
【裁判案由】    分割共有物
【裁判全文】
臺灣臺南地方法院民事判決              98年度訴字第1491號
原      告  李文河
原      告  李文彥
原      告  李基鴻
原      告  李壽林
前列  四人
訴訟代理人  李龍水
原      告  楊月
訴訟代理人  魏條寅
被      告  吳崑寶
被      告  楊溪生
訴訟代理人  楊吳換
上列當事人間請求分割共有物事件，經本院於民國99年11月18日
言詞辯論終結，判決如下：
    主  文
兩造共有坐落臺南縣白河鎮○○○段第262-1地號土地，應予分
割如附圖丁案所示：編號Ａ面積4,599平方公尺分歸被告楊溪生
取得；編號Ｂ面積4,599平方公尺分歸原告李文河、李文彥、李
基鴻、李壽林共同取得，並按原應有部分比例保持共有；編號Ｃ
面積4,599平方公尺分歸被告吳崑寶取得；編號Ｄ面積4,599平方
公尺分歸原告楊月取得；編號Ｅ面積1,448平方公尺、編號Ｆ面
積2,575平方公尺，由兩造共同取得，並按原應有部分比例保持
共有。
訴訟費用由兩造依附表所示比例負擔。
    事實及理由
壹、程序方面：
    本件被告吳崑寶經合法通知，未於最後言詞辯論期日到場，
    核無民事訴訟法第386條所列各款情形，爰依原告之聲請，
    由其一造辯論而為判決。
貳、實體方面：
一、原告主張：
（一）緣坐落台南縣白河鎮○○○段第262-1地號土地（以下簡
      稱系爭土地），為兩造共有，應有部分如附表所示，有土
      地登記簿謄本可按。前開土地並未有不分割之約定，依其
      使用目的亦無不能分割之理，茲因共有人間就共有物之分
      割無法取得共識，爰依法起訴判決分割。
（二）查系爭土地共有人使用之現況，係當初由被告楊溪生於民
      國60年3月間請代書勘測後由共有人間各自分管使用迄今
      ，位置大略如附圖乙、丁案所示，僅東側坍方2,575平方
      公尺有所不同，原告對該部分由全體共有人保持共有並無
      意見，其餘則請求按照兩造分管位置分割如附圖乙案所示
      。理由如下：
    1.按乙分割方案，是扣除Ｆ部坍方部分2,575平方公尺，其
      餘19,844平方公尺，分成四等分，每份面積4,961平方公
      尺，Ｄ部分由楊月取得，Ｃ部分由吳崑寶取得，Ｂ部分由
      原告李文河、李文彥、李基鴻、李壽林取得，Ａ部分由楊
      溪生取得。附帶說明：Ｂ部分涵蓋原告李文河等人之先人
      墳墓及西側不規則部分全部，以免拆到原告祖先墳墓，並
      避免西側不規則部分分割後過於零碎，不堪使用，該部分
      內道路，原告李文河等人願無條件供共有人通行。
    2.此方案與兩造數十年來分管之位置相近，無拆屋損失，符
      合共有物分割之原則。原告李文河等人可以保存二個祖墳
      及西端之焙灶、荔枝、龍眼、柳丁等果樹，且可避免西側
      尾端不規則部分，分割過於零碎不便使用之問題。
    3.系爭土地內，原有道路（部分鋪有水泥及柏油，且楊月、
      吳崑寶、楊溪生均有使用之農路），仍無條件繼續通行，
      均可對外通行。又被告楊溪生北側有2.5水泥路，可供通
      行。
    4.故乙方案乃最適當之分割方案。
（三）原告等人不同意被告楊溪生主張之丁方案，將編號Ｅ部分
      面積1,448平方公尺由兩造保持共有，理由如下：
     1.按「分割共有物，以消滅共有關係為目的，法院裁判分
       割共有土地時，除因該土地內部分土地之使用目的不能
       分割（如為道路）或部分共有人仍願維持其共有關係，
       應就該部分土地不予分割或准該部分共有人成立新共有
       關係外，應將土地分配於各共有人單獨所有」（最高法
       院69年台上字第1831號判例參照）。
     2.查Ｅ部分，並非如Ｆ部分坍方無法使用，亦無因使用目
       的而不能分割之情形，原告又不同意繼續保持共有關係
       。按兩造分管之後就是因為界址不明確，導致有糾紛才
       要分割共有物。如果丁方案編號Ｅ部分保持共有，將來
       會有紛爭，故仍請予以分割為單獨所有。
（四）爰聲明：
    1.請求准將兩造共有台南縣白河六重溪段第262-1地號土地
      予以分割如附圖乙案所示。
    2.訴訟費用由被告負擔。
二、被告吳崑寶部分：
    被告吳崑寶未於最後言詞辯論期日到庭，亦未提出書狀作何
    陳述，惟於99年1月7日言詞辯論期日到庭陳稱，大致同意原
    告主張之分割方案，只要有路可以通行即可，被告分管之位
    置大致如附圖乙、丁方案所示Ｃ部分，以前種植果樹，目前
    休耕中。
三、被告楊溪生部分：
（一）本件原告等五人請求就兩造共有坐落台南縣白河鎮○○○
      段第262-1地號土地面積22,419平方公尺分割，並主張按
      附圖乙方案分割，惟原告等所主張之分割方案，雖已修正
      甲方案，將面臨溪邊、崩塌流失之土地劃出，由兩造依原
      應有部分比例保持共有，但依該方案分割結果，僅原告李
      文河、李文彥、李基鴻、李壽林取得之土地能通至道路外
      ，其餘被告分得之土地則均成袋地，對外並無通路，足生
      損害其他共有人之權益，分割後必將因通行問題致生糾紛
      ，而失去分割共有物之意義。
（二）斟酌系爭土地之地形、面積、系爭土地之使用現況、現行
      法令之規定、兩造應有部分比例所佔之面積、系爭土地面
      臨道路情況、系爭土地分割後之各筆土地地形之完整性，
      並兼顧各共有人公平分配之原則，以如附圖丁案之分割方
      案分割，除就已流失之土地（Ｆ部分）按原應有部分比例
      保持共有外，另就Ｅ部分充當私設道路，按原應有部分比
      例保持共有，並修正丙方案，限縮道路用地使不至涵蓋原
      告李文河等人祖墳用地，顯符合系爭土地分割之整體效益
      及共有人全體之利益，應屬合情、合理、合法，最為可採
      。
（三）爰聲明：請求將兩造共有爭土地予以分割如附圖丁方案所
      示。
三、得心證之理由：
（一）按各共有人，除法令另有規定外，得隨時請求分割共有物
      。但因物之使用目的不能分割或契約訂有不分割之期限者
      ，不在此限。共有物之分割，依共有人協議之方法行之。
      分割之方法不能協議決定者，法院得因任何共有人之請求
      ，命為下列之分配：一、以原物分配於各共有人。但各共
      有人均受原物之分配顯有困難者，得將原物分配於部分共
      有人。二、原物分配顯有困難時，得變賣共有物，以價金
      分配於各共有人；或以原物之一部分分配於各共有人，他
      部分變賣，以價金分配於各共有人。三、以原物為分配時
      ，如共有人中有未受分配，或不能按其應有部分受分配者
      ，得以金錢補償之，民法第823條第1項、第824條第1項、
      第2項、第3項分別定有明文。經查：系爭262-1地號土地
      之使用分區屬於山坡地保育區，使用地類別為林業用地，
      兩造之應有部分如附表所示等情，業據原告提出系爭土地
      登記第二類謄本、地籍圖謄本附卷（見本院98年度營調字
      第86號卷第8-11頁）可參，復為被告所不爭執，而兩造並
      未定有不分割之特約，亦無因物之使用目的不能分割之情
      形，然就分割之方法不能為一致之協議。從而，原告依上
      開法條之規定，請求分割系爭土地，於法並無不合。
（二）次按分割共有物之訴，係就有共有關係之共有物，以消滅
      共有關係為目的，予以分割，使共有人就共有物之一部分
      單獨取得所有權之形成訴訟。另按裁判分割共有物，屬形
      成判決，法院定共有物之分割方法，固應斟酌當事人之聲
      明、共有物之性質、分割後之經濟效用、各共有人之意願
      、利害關係，而本其自由裁量權為公平合理之分配，但並
      不受當事人聲明、主張或分管約定之拘束，最高法院著有
      91年度台上字第728號、89年度台上字第724號、93年度台
      上字第1797號判決足資參照。經查：
    1.系爭土地經本院會同兩造、台南縣白河地政事務所測量員
      至現場勘測結果如下：
      (1)系爭土地坐落台南縣白河鎮○○○段籠仔內山區，為東
        西長、南北窄、東邊高、西邊低，坡度甚大之土地。
      (2)系爭土地除西側有寬約四公尺之產業道路（柏油路）通
        過，對外聯絡公路，其餘無適當之聯絡。
      (3)系爭土地上目前由兩造分管，位置大略如附圖乙、丁案
        所示，由北至南分別由被告楊溪生、原告李文河、李文
        彥、李基鴻、李壽林、被告吳崑寶、原告楊月管領，目
        前種植柳橙、龍眼、荔枝、芒果、檳榔、香蕉等作物。
      (4)被告楊溪生主張其分管土地即如附圖乙、丁方案所示編
        號Ａ土地，東北側有崩塌，經勘驗結果，因範圍不大，
        未經測量無法辨識（按嗣後經測量結果，如附圖丁編號
        Ｆ部分，面積2,575平方公尺）。
      (5)系爭土地如附圖乙、丁方案所示編號Ｂ部分有墳墓兩座
        ，為原告李文河人之祖父母所有。
      此有本院製作之勘驗測量筆錄及附圖在卷（見本院卷第22
      、23頁）足稽，且為兩造所不爭執，應可認定。
    2.又「以原物為分配時，因共有人之利益或其他必要情形，
      得就共有物之一部分仍維持共有。」98年7月23日生效施
      行之民法第824條第4項定有明文。系爭土地之使用分區及
      使用性質係山坡地保育區林業用地，依土地法31條規定「
      市縣地政機關於其管轄區內之土地，得斟酌地方經濟情形
      ，依其性質及使用之種類，為最小面積單位之規定，並禁
      止其再分割。前項規定，應經上級機關之核准。」為防止
      林業用地不當，影響自然環境，以維護森林資源，臺南縣
      政府已依據上開規定報內政部核定，訂定「林業用地之最
      小面積」為0.1公頃，限制再分割，此經台南縣白河地政
      事務所以99年7月5日所測字第0990003800號函覆本院在卷
      （見本院卷第53頁）。原告李文河、李文彥、李基鴻、李
      壽林之應有部分為各24分之1，如分割為單獨所有，將造
      成土地細分之不利結果，且面積不及0.1公頃，不符合台
      南縣政府訂定限制林業用地最小面積分割之規定，是原告
      等人起訴請求其四人保持共有，是就上開共有人之應有部
      分，均依法及依其意願而仍維持共有，先予敘明。
    3.查依被告楊溪生主張如附圖丁案所示之分割方案，大致符
      合各共有人之占有現況，且就已流失之土地（Ｆ部分）按
      原應有部分比例保持共有外，另就Ｅ部分充當私設道路，
      按原應有部分比例保持共有，並修正丙方案，限縮道路用
      地使不至涵蓋原告李文河等人祖墳用地，又已符合臺南縣
      政府訂定「林業用地之最小面積」為0.1公頃之限制，顯
      係合法且符合系爭土地分割之整體效益及共有人全體之利
      益。雖原告主張該方案使原告李文河等人分得編號Ｂ土地
      ，分割過於零碎，且原告李文河等人已承諾會提供原告道
      路供共有人通行，共有人通行無礙，兩造既已有爭執，應
      將土地分割為單獨所有，改採乙方案云云。惟查：
      (1)原告主張附圖乙方案，與被告楊溪生主張丁方案，只有
        被告楊溪生主張東側通往公路編號Ｅ土地由兩造保持共
        之不同，其餘均係按兩造目前分管位置略有調整而已，
        故要比較乙、丁兩方案之優劣，應討論系爭土地上通往
        公路之土地有無保持共有之必要。
      (2)按「分割共有物，以消滅共有關係為目的。法院裁判分
        割共有土地時，除因該土地內部分土地之使用目的不能
        分割（如為道路）或部分共有人仍願維持其共有關係，
        應就該部分土地不予分割或准該部分共有人成立新共有
        關係外，應將土地分配於各共有人單獨所有。」最高法
        院著有69年台上字第1831號判例足資參照。故分割共有
        物雖以消滅共有關係為目的，原則上應將土地分配於各
        共有人單獨所有，但如有因使用目的不能分割，例如作
        為道路使用之情形，揆諸前開判例見解，應准許共有人
        就該部分土地成立新共有關係。
      (3)查兩造共有之系爭土地位於台南縣台河鎮○○○段籠仔
        內深山區中，愈往東地勢愈高，坡度甚大，甚至需手腳
        併用攀爬始能到達東側最高點，僅靠附圖丁方案編號Ｅ
        土地上之私設道路向外聯絡產業道路，此經本院到場勘
        驗無訛，製有勘驗筆錄並繪有現場簡圖足按（見本院卷
        第22、23頁）。雖原告李文河等人主張原告楊月、被告
        吳崑寶、楊溪生均有可使用之農路，可供通行云云，並
        提出照片為證（見本院卷第107、108頁）。然查，原告
        楊月、被告吳崑寶、楊溪生在系爭土地上之農路，自其
        分管之土地上向西沿伸，最後都是回到原告李文河等人
        分管編號Ｂ土地上，再經由編號Ｅ土地向外聯絡產業道
        路，無法單獨外接公路。一旦以附圖乙方案分割，原告
        楊月、被告吳崑寶、楊溪生之土地即成為袋地，而有通
        行上之困難。再者，系爭土地之地勢是西低東高，然原
        告楊月、被告吳崑寶、楊溪生在系爭土地上通行的農路
        ，係在位置較高的東側，也就是原告楊月、被告吳崑寶
        、楊溪生等人，在西側地勢較低土地上收成之農作物，
        要先往東搬運到東側地勢較高的農路，才能沿著位於編
        號Ｂ土地上的農路，往西及往山下運送，耗費時間及體
        力甚多，對其他各共有人甚為不便。故採用丁案分割，
        將西側地勢最低編號Ｅ土地保持共有，作為分割後各筆
        土地通道使用，各筆土地均可藉由編號Ｅ土地聯絡產業
        道路，不但不會有原告楊月、被告吳崑寶、楊溪生分得
        土地變成袋地，原告李文河等人獨佔通道之疑慮，且搬
        運農產物資等亦較省力方便。
      (4)雖原告李文河等人主張，被告楊溪生擁有同段第262、
        260-2地號土地，根本無須借編號Ｅ土地通行云云，原
        告李文河等人已承諾會提供道路供共有人通行，共有人
        通行無礙，兩造既已有爭執，應將土地分割為原告單獨
        所有，改採乙方案，以避免紛爭云云。然查，被告楊溪
        生固然有同第262、260-2地號土地，位於系爭土地西側
        ，惟被告楊溪生非不得單獨處分系爭土地，如其在系爭
        土地上無法與公路有適宜之聯絡，必影響其使用價值及
        交易價值，故不得以其可以從相鄰土地進出，即無須考
        慮其通行問題。再查，原告李文河等人亦自承兩造間就
        系爭土地之分管使用已有爭執，足見目前被告楊溪生對
        目前通行之方式非全然滿意，縱使李文河等人於本件訴
        訟中，同意其他共有人通行編號Ｅ土地，但將來土地一
        旦轉手，其後手會如何主張實不得而知，雖其他共有人
        可以依訴訟方式依民法第787條第1項、789條第1項主張
        通行權，但與其日後耗費精神由訴訟方式解決，不如在
        本件分割共有物時即預留通道，才是真正避免事後紛爭
        的方法。
      (5)末查，被告楊溪生主張附圖之丁分割方案，編號Ｅ部分
        由兩造保持共有，目的是作為道路使用，被告楊溪生分
        得編號Ａ土地，藉著通行編號Ｅ土地聯絡公路，而編號
        Ｅ土地最窄處4.2公尺，不論行走或通行農用機具應無
        障礙。況且，編號Ｅ土地由兩造共有，主要作為通行之
        用，扣除通行必要土地外，原告李文河等人仍得按其應
        有部分，對共有物為使用收益，原告李文河等人在系爭
        土地上之焙灶建物及果樹等，不至有不利之影響，故丁
        分方案實為兼顧兩造利益之分割方式。
    4.綜上，被告楊溪生主張如附圖丁方案所示之分割方案，符
      合系爭土地分割之整體效益及共有人全體之利益，應可採
      取。
四、綜上所述，系爭土地依其使用目的並非不能分割，共有人間
    亦無不能分割之約定，然迄今未能協議分割，又本院審酌系
    爭土地之現有使用狀況、對外通行問題、位置、兩造分割之
    利益及意願等一切情狀，認被告楊溪生主張如附圖丁方案符
    合土地分割之經濟效用及共有人全體之利益，堪認係適當、
    公允之分割方法，從而，原告本於共有人之資格，起訴請求
    就系爭土地予以分割，即屬正當，本院因而判決分割系爭土
    地如主文第1項所示。
五、本件雖准原告之請求，分割系爭土地，然分割方法係法院考
    量全體共有人之利益後，認被告楊溪生主張如附圖所示丁分
    割方案為可採，原告既為共有人之一，亦同受其利，若全由
    敗訴當事人負擔訴訟費用顯失公平，爰依民事訴訟法第80條
    之1規定，命勝訴之原告亦負擔部分之訴訟費用，併按兩造
    應有部分價值比例分擔訴訟費用。
六、據上結論．本件原告之訴為有理由，依民事訴訟法第385條
    第1項前段、第80條之1，判決如主文。
中    華    民    國    99    年    12    月    2     日
                  民事第三庭    法  官  張麗娟
以上正本係照原本作成。
如不服本判決，應於送達後廿日內，向本院提出上訴狀並表明上
訴理由，如於本判決宣示後送達前提起上訴者，應於判決送達後
廿日內補提上訴理由書（須附繕本）。如委任律師提起上訴者，
應一併繳納上訴裁判費。
中    華    民    國    99    年    12    月    2     日
                                書記官 楊宗倫
┌────────────────────┐
│附表    台南縣白河鎮○○○段第262-1地號 │
├──┬────┬─────┬──────┤
│    │共有人  │應有部分  │分擔本件訴訟│
│編號│姓  名  │          │費用比例    │
├──┼────┼─────┼──────┤
│ 1  │李文河  │24分之1   │24分之1     │
├──┼────┼─────┼──────┤
│ 2  │李文彥  │24分之1   │24分之1     │
├──┼────┼─────┼──────┤
│ 3  │李基鴻  │24分之1   │24分之1     │
├──┼────┼─────┼──────┤
│ 4  │李壽林  │24分之1   │24分之1     │
├──┼────┼─────┼──────┤
│ 5  │楊月    │4分之1    │4分之1      │
├──┼────┼─────┼──────┤
│ 6  │楊崑寶  │4分之1    │4分之1      │
├──┼────┼─────┼──────┤
│ 7  │楊溪生  │4分之1    │4分之1      │
└──┴────┴─────┴──────┘

司法院資訊處製作；財團法人民間司法改革基金會備份。
